臺灣高雄地方法院民事判決　九十一年度簡上字第一六四號
　　上訴人　　　　　乙○○
　　訴訟代理人　　　林慶雲律師
　　上訴人　　　　　甲○○
　　訴訟代理人　　　吳文豐律師
　　複代理人　　　　莊進祥律師
　　上訴人　　　　　丙○○○　.
　　訴訟代理人　　　吳文豐律師
　　複代理人　　　　莊進祥律師
右當事人間請求給付票款事件，上訴人對於中華民國九十一年一月二十八日本院高雄
簡易庭九十年度雄簡字第六一二號第一審判決提起上訴，本院於九十三年二月十九日
言詞辯論終結，判決如下：
    主  文
上訴人甲○○、丙○○○之上訴均駁回。
原判決關於駁回上訴人乙○○請求上訴人丙○○○應連帶給付新台幣貳佰萬元及分別
如附表所示之提示日起至清償日止，按週年利率百分之六計算之利息部分之訴，暨訴
訟費用之裁判均廢棄。
上訴人甲○○、丙○○○應連帶給付上訴人乙○○新台幣貳佰萬元，及分別如附表所
示之提示日起，均至清償日止，按週年利率百分之六計算之利息。
第一、二審訴訟費用，由上訴人甲○○、丙○○○連帶負擔。
    事實及理由
一、本件丙○○○雖未提起上訴，惟因上訴人甲○○與丙○○○二人就本件之訴訟標
　　的為合一確定之必要共同訴訟，上訴人甲○○上訴之效力自及於丙○○○，先予
　　明。
二、上訴人乙○○起訴主張：
  (一)上訴人與丙○○○因買賣股票而認識，丙○○○以買賣股票須資金週轉為由向其
    借款，並交付如附表所示發票人即上訴人甲○○、背書人丙○○○，付款人富邦
    銀行苓雅分行之支票四紙（下稱系爭支票）為借款憑據，由上訴人自八十八年、
    八十九年間陸續自媳婦郭玫芬高雄區中小企銀澄清分行之戶頭將借款存入丙○○○之帳號，共三十餘筆，金額合計約新臺幣（下同）三千多萬元，詎上訴人於附
    表所示之支票提示日提示均遭退票，爰本於票據之法律關係，請求判決丙○○○
    、甲○○連帶給付上訴人二百萬元，及自各如附表所示之提示日起至清償日止，
    按年息百分之六計算之利息。
  (二)丙○○○稱償還上訴人之款項合計四千三百六十三萬五千二百七十七元，既已溢
    付高達八百三十四萬五千二百六十九元，何需交付系爭面額合計二百萬元之支票
    予上訴人，顯有違常理。丙○○○將無關之第三人蔡龍泉、蔡清政等人款項混充
    ，或將自行轉帳及其他無關之款項均列為還款帳項，均與本件無關；至支票領用
    日期與發票日期不同，乃依個人用票情形而有所有不同，不得因之即主觀臆測係
    作為擔保之用，丙○○○一向從事股票買賣交割，顯屬商業經驗豐富之人，豈有
    任上訴人向之溢收八百餘萬元又交支票供作擔保之理。另上訴人否認傳票為徐翠
    華字跡，且與本件無關。
  (三)丙○○○既始終堅稱系爭支票之簽發非本於消費借貸關係，乃丙○○○向甲○○
    借票使用，應無適用最高法院七十三年度第一次民事庭會議決議二意旨之餘地，
    原審認定有誤，依民事訴訟舉證責任法則及最高法院八十七年度台簡上字第二十
    四號判決意旨，本件應由票據債務人即丙○○○就其所辯借票之事實負舉證責任
    ；又丙○○○對系爭支票既自認真正，係抗辯乙○○持有系爭支票非基於借貸之
    原因關係，乃係將四紙支票交付訴外人徐翠華，用供股票融資代墊款之擔保，依
    最高法院四十九年台上字三三六號判例、最高法院九十一年度台簡上字第二十二
    號判決意旨，丙○○○關於票據原因關係係之抗辯，既非本於上訴人徐揚員所主
    張之借貸關係，自應由票據債務人丙○○○就其抗辯事實負舉證責任；而丙○○○不能證明其主張之抗辯屬實，以票據之文義性及無因性，丙○○○自應負背書
    人之票據責任。
  (四)上訴人否認系爭四紙支票係甲○○無償借用予丙○○○，且乙○○對丙○○○取
    得系爭支票之原因關係為何，並不知情，取得系爭支票核無票據法第十三條但書
    及第十四條之抗辯事由存在。
    並聲明：求為判決(一)原判決關於上訴人敗訴部分廢棄。(二)右廢棄部分，被上訴人
    應與甲○○連帶給付上訴人新台幣二百萬元及自如原判決附表所列提示日起，均
    至清償日止，按年息百分之六計算之利息。
三、上訴人甲○○則以：
  (一)系爭支票係背書人丙○○○於八十九年四月十一日之後向發票人即上訴人甲○○
    無償借用，丙○○○將之交付任職群益證券三民分公司之營業員徐翠華保管用供
    擔保，目的係為丙○○○於八十九年四月六日所融資買進之華碩、日月光股票如
    有追繳融資款而由徐翠華代墊時，於徐翠華所墊付之金額範圍內，得以系爭支票
    取償，然上開股票並無融資追繳通知，徐翠華亦未於八十九年四月十一日後有何
    墊借款項予丙○○○，然徐翠華竟將所保管之系爭支票填載發票日，並在支票背
    面領款人帳號填寫其母即乙○○設於高雄企銀澄清分行之帳戶（0000000
    0000000號）提示兌領。原審既認定丙○○○並未向乙○○借貸二百萬元
    ，亦未將系爭支票背書交付乙○○，丙○○○背書交付支票之對象為徐翠華而非
    乙○○，乙○○所持系爭支票，對於背書人丙○○○並無任何債權存在，乙○○
    對丙○○○不得享有票據上權利，而系爭支票既為丙○○○向甲○○無償借用，
    甲○○自得以票據法第十三條但書、第十四條第一項、第二項等相關規定對抗乙○○。
  (二)依乙○○於原審九十年十二月二十四日準備書(三)狀所載，可知其已知悉系爭支票
    均由丙○○○填載，且亦知悉支票係丙○○○向甲○○借用及借用時為空白支票
    ，否則何須丙○○○填載，故對丙○○○而言當然為無償借用，僅嗣後亦應依票
    載文義負責兌現，原審既認定借貸關係存在於丙○○○與徐翠華二人間，而乙○○主張因借貸關係自丙○○○處取得系爭支票之詞，原審亦認其無法舉證以實其
    說；而有關郭玫芬、徐翠華、徐翠華、丙○○○等人銀行存摺之存提明細，於借
    款、還款時帳戶內款項之轉出轉入，其傳票上所書之筆跡及印文全部由證人徐翠
    華一人書寫及所蓋所簽，而丙○○○亦自承借款還款之對象為徐翠華而非乙○○
    ，故可確定與丙○○○有金錢往來借貸關係者為徐翠華，則不論系爭支票為丙○○○交付或於丙○○○買進前開股票後，如受有融資追繳通知，而徐翠華亦同意
    並已代為墊補繳差額後，徐翠華自可以其名義就代墊金額範圍內提示系爭支票兌
    領，毋庸再以其母名義提示兌領並提起本件給付票款之訴，並進而將丙○○○融
    資買進之股票於八十九年擅自盜賣，所得股款並以帳戶對轉方式，轉入乙○○之
    帳戶內。
    並聲明：求為判決(一)原判決不利於甲○○部分廢棄。(二)右廢棄部分，被上訴人乙○○在第一審之訴駁回。
四、被上訴人丙○○○則以：
  (一)系爭支票係丙○○○向甲○○借用，經其背書後，放置群益證券三民分公司營業
    員徐翠華處作為擔保之用，約定丙○○○於八十九年四月六日融資買股票即日月
    光五十張、華通二十張，如日後經群益證券三民分公司通知需補足融資買進股票
    ，因股價變動須追繳款項並由徐翠華於代墊範圍內得以該四紙支票金額取償；是
    以系爭支票並非丙○○○向乙○○借款時簽發，而徐翠華並未代丙○○○墊付追
    繳之融資款項，卻將系爭支票以其母乙○○名義提示，並以乙○○名義提起本件
    給付票款訴訟。
  (二)丙○○○與徐翠華之母乙○○當時並不相識，不可能向乙○○借款，乙○○自應
    舉證證明交付借款二百萬元予丙○○○及徐翠華曾代丙○○○墊款二百萬元之事
    實；且經查兩造帳戶往來，丙○○○與徐翠華之帳戶有互為轉帳出入數次款項之
    情形，亦有丙○○○以其子蔡龍泉名義設立之帳戶轉帳入乙○○帳戶內，均為徐
    翠華所為，且轉入丙○○○帳戶之款項計算結果，金額固有三千五百二十九萬零
    八元之借貸款項，且並無一筆金額為二百萬元者，然徐翠華自丙○○○或以他人
    名義轉帳入徐翠華等人之帳戶處，則金額約有四千三百六十三萬五千二百七十七
    元，兩者相減尚有八百三十四萬五千二百六十九元，為徐翠華尚應歸還丙○○○
    之款項，而其中三百二十三萬零四百二十九元為徐翠華擅自盜賣丙○○○之子蔡
    龍泉名義之股票所得款項，是乙○○所稱曾將二百萬元借款轉帳至丙○○○帳戶
    內之詞，顯屬無稽；又丙○○○固曾向徐翠華借款，但未曾向乙○○借貸任何款
    項，乙○○始終未舉證證明其係匯入何筆款項後，再由丙○○○處取得系爭支票
    ；乙○○與丙○○○間就系爭支票既無任何債權債務關係存在，乙○○既因惡意
    或詐欺取得系爭支票，依票據法第十三條之規定，丙○○○自得以乙○○與其女
    徐翠華所存抗辯事由對抗乙○○。
    並聲明：求為判決駁回上訴。
五、上訴人乙○○主張其持有上訴人甲○○簽發，經上訴人丙○○○背書如附表所示
　　之支票四紙，屆期提示均不獲兌現之事實，業據提出支票及退票理由單各四紙為
　　證，且為甲○○、丙○○○二人所不爭執，自應認為真實。
　　兩造爭執要點為：(一)上訴人丙○○○得否以支票未記載發票日，僅供擔保之用，
　　係徐翠華自行填載發票日，而主張不負票據責任，上訴人丙○○○、甲○○依票
　　據法第十三條、第十四條所為之抗辯有無理由？本院判斷意見如下：
  (一)按執票人善意取得已具備本法規定應記載事項之票據者，得依票據文義行使權利
    ；票據債務人不得以票據原係欠缺應記載事項為理由，對於執票人，主張票據無
    效，票據法第十一條第二項定有明文。是票據債務人於簽名後，就票據絕對應記
    載事項部分空白，雖保留自己之補充權，未授權他人填寫，惟因其可得預見該空
    白票據有由他人補充完成，使票據流通之可能性存在，基於票據重視流通性及文
    義性原則，票據債務人對於信賴票據外觀之善意第三人，仍不得主張免責，方能
    維護票據交易安全。本件上訴人丙○○○雖以支票係交付徐翠華作為融資墊款擔
    保之用，交付系爭支票時未記載發票日，係徐翠華自行填載發票日後交付上訴人
    乙○○提示，惟證人徐翠華已於原審到庭否認系爭支票係其交付乙○○（原審九
    十年六月十八日言詞辯論筆錄），而乙○○持以提示付款時支票已記載完全之事
    實，亦有支票及退票理由單上所載之退票理由為存款不足等情可佐，況丙○○○
    、甲○○就此有利之事實，亦未舉證證明以實其說，此部分所辯並無理由。
  (二)按票據行為，為不要因行為，執票人不負證明關於給付原因之責任，如票據債務
    人主張執票人執有票據係無對價或以不相當之對價取得者，則應由該債務人負舉
    證之責任（最高法院六十四年台上字第五四○號判例、七十一年台上字第五二二
    八號判決參照）。又負舉證責任之一方當事人其所提之相關事證，必須將法院之
    心證推至認定確有此待證事實存在時，其舉證責任始屬已盡，而不負舉證責任之
    一方所提之反證，則僅須將待證事實推回真偽不明時即可。如原告對於自己主張
    之事實已盡證明之責後，被告對其主張，抗辯其不實並提出反對之主張者，則被
    告對其反對之主張，亦應負證明之責，此為舉證責任分擔之原則（最高法院十八
    年上字第二八五五號判例意旨參照）。
  (三)本件上訴人乙○○主張上訴人丙○○○為向其借款而交付上訴人甲○○簽發，經
    丙○○○背書如附表所示之支票四紙，而乙○○係以其媳婦郭玫芬之高雄區中小
    企業銀行0000000000000號帳戶，或以匯款方式交付款項予丙○○○等事實，業據證人即乙○○之女徐翠華到庭陳明，而證人即乙○○之媳郭玫芬
    亦於本院九十一年自字第三七一號被告乙○○等侵占案件審理中到庭證稱乙○○
    與丙○○○確屬相識，且證人前揭高雄區中小企銀帳戶之存摺、印章均交由乙○○使用等語，參以郭玫芬前揭帳戶自八十八年九月十四日起，或匯入丙○○○、
    或丙○○○之子蔡龍泉存戶內、或丙○○○之夫蔡清政帳戶內之款項，共三千五
    百二十九萬零八元，而丙○○○自同年月十五日起，以支票或匯款之方式返還予
    被告乙○○或其媳婦郭玫芬上開帳戶之款項合計亦高達三、四千萬元之鉅，亦均
    有前揭刑事判決可參，並經原審調閱相關帳戶往來紀錄為佐，已足認乙○○所主
    張係因借款予丙○○○而執有系爭四紙支票之詞為真。
  (四)另依證人即丙○○○從事股票買賣交易之群益證券三民分公司經理劉英欽亦於前
    揭刑事審理由到庭結稱「乙○○我認識，她是徐翠華的母親，自訴人（即丙○○○）我也認識，識，她是我公司的客戶，印象中被告乙○○與自訴人丙○○○在
    本件案發前幾年就有認識了．．．」、證人即群益證券三民分公司營業櫃檯主管
    副理亦於前揭刑事審理中到庭結稱「徐翠華是公司營業員，乙○○是徐翠華母親
    ，我有認識，自訴人（丙○○○）是公司客戶。我印象中在八十九年一、二月間
    ，曾見過乙○○與自訴人一起在公司樓上旳貴賓室二、三次，因自訴人是公司大
    客戶，所以我們都會特別去招呼她．．．我進去貴賓室時，曾見過她與乙○○在
    裡面聊天及吃東西．．．．所以我覺得自訴人跟乙○○應該是有認識的」等語，
    亦有前揭刑事判決可參，足認上訴人丙○○○所稱其完全不認識乙○○，不可能
    向乙○○借款之詞，並非真實。
　(五)另丙○○○雖辯稱系爭支票係用以擔保上訴人丙○○○於八十九年四月六日融資
　　買股票即日月光五十張、華通二十張，為恐日後如經群益證券三民分公司通知需
　　補足因所融資買進之股票，而因股價變動，而需追繳時之擔保，得以系爭四紙支
    票取償；惟查丙○○○前揭股票於八十九年七月十九曰全數賣出所得款項合計亦
    僅二百四十八萬零四百十四元，丙○○○如僅係為供擔保融資補繳款項之用，是
    否需交付總金額高達二百萬元之支票，已有疑義；況前揭股票係於八十九年七月
    十九日已全數賣出，如系爭支票確係供擔保股票因融資購入，日後需補差額之用
    ，豈有所有支票之發票日均在股票已賣出之後，丙○○○所述顯與常情有違，不
    足採信；又依證人即群益證券三民分公司副理蔡惠珍於本院前開刑事案件審理中
    到庭所證「另外融資追繳部分，就我們一般經驗裡面，客戶都是經過我們信用交
    易部門專門承辦人員發現有需追繳情形的話會通知客戶，客戶才會主動來追繳，
    追繳專門承辦人員是每一家證券公司都一樣，也是法規旳規定，幾乎很少遇到客
    戶會主動來詢問是否需要追繳，追繳是要等到客戶要追繳的當天才能計算出需追
    繳的金額，因金額是依每曰的收盤價及我們公司利息來計算補繳金額，客戶跟營
    業員是不知道實際上要追繳多少錢，原則上也不知道要不要追繳，在我們通知客
    戶追繳後的隔天我們會一併告知營業員，客戶在我們通知補繳三日內來補繳。本
    件自訴人（丙○○○）就我們事後查證結果並沒有追繳紀錄」等詞，益證所謂融
    資並並無事先繳納保證或擔保款項之情形，況以丙○○○股票交易之次數及金額
    之鉅，豈有僅就其中二筆股票之買賣於事先提供支票為擔保之必要；是丙○○○
    所述顯非真實，不足採信。
  (六)綜上所述，本件乙○○就系爭支票係因其借款予丙○○○而取得之事實，已提出
    如前述郭玫芬高雄區中小企業銀行帳戶自八十八年九月十四日起之往來紀錄等為
    證，而丙○○○就所辯係供擔保融資之用而交付支票予徐翠華，係徐翠華擅自將
    支票交由乙○○提示之詞，則未能舉證證明以實其說，揆諸前開說明，自應認乙○○之主張為真實。是丙○○○既未能舉證證明乙○○取得系爭支票係出於惡意
    或重大過失、或有無對價或以不相當對價取得票據之情形存在，自應依票據法規
    定負給付票款之責。
六、綜上所述，上訴人甲○○、丙○○○所辯系爭支票係用以擔保融資追繳款，上訴
　　人乙○○與丙○○○間並無借貸關係存在，上訴人徐梅員有票據法第十三條、第
　　十四條之惡意或重大過失，二人均無須負票據責任云云，均無足採。從而，上訴
　　人主張上訴人甲○○應履行發票人責任、丙○○○應負背書人責任，而依票據之
　　法律關係提起本件訴訟，請求上訴人甲○○、丙○○○連帶給付二百萬元及分別
　　如附表所示之提示日起，均至清償日止，按週年利率百分之六計算之利息，為有
　　理由，應予准許。原審僅命上訴人甲○○給付二百萬元及分別如附表所示之提示
　　日起，均至清償日止，按週年利率百分之六計算之利息，而駁回上訴人乙○○其
　　餘之訴，自有未洽。上訴人乙○○上訴就其不利部分指摘原判決不當，求予廢棄
　　改判，則為有理由，爰由本院將原判決此部分予以廢棄，並予以改判如主文第三
　　項所示。而上訴人甲○○指摘原判決不利於其之部分廢棄，求予廢棄改判，為無
　　理由，應予駁回其上訴。
七、本件事證已臻明確，兩造其餘之主張及攻擊防禦方法，於本件判決結果不生影響
    ，毋庸審酌，附此敘明。
據上論結：本件上訴人甲○○、丙○○○之上訴為無理由、上訴人乙○○之上訴為有
理由，爰依民事訴訟法第四百三十六條之一第三項、第四百五十條、第四百四十九條
第一項、第八十五條第二項，判決如主文。
中　　　華　　　民　　　國　　九十三　　年　　　三　　　月　　四　　　日
                              民事第五庭
~B審判長法官　陳嘉惠
~B法　　　官  黃宏欽
~B法　　　官　林玉心
中　　　華　　　民　　　國　　九十三　　年　　　三　　　月　　四　　　日
~B法院書記官　陳家宏
附表：
~F0
~T32
┌──┬───────┬───────┬────────┬───────┐
│編號│發票日（民國）│面額（新臺幣）│提示日（民國）　│票          號│
├──┼───────┼───────┼────────┼───────┤
│一　│八十九年九月十│伍拾萬元　　　│八十九年九月十五│FA○二一五八四│
│    │五日          │              │日              │五號          │
├──┼───────┼───────┼────────┼───────┤
│二  │八十九年十月十│伍拾萬元      │八十九年十一月十│FA○二一五八四│
│    │五日          │              │三日            │四號          │
├──┼───────┼───────┼────────┼───────┤
│三  │八十九年十一月│伍拾萬元      │八十九年十一月十│FA○二一五八四│
│    │十三日        │              │五日            │三號          │
├──┼───────┼───────┼────────┼───────┤
│四  │八十九年十二月│伍拾萬元      │八十九年十二月十│FA○二一五八四│
│    │十五日        │              │五日            │二號          │
└──┴───────┴───────┴────────┴───────┘
右為正本係照原本作成。
對於簡易訴訟程序之第二審裁判，其上訴利益逾第四百六十六條所定之額數者，當事
人僅得以其適用法規顯有錯誤為理由，逕向最高法院提起上訴。
對於簡易訴訟程序之第二審裁判，提起第三審上訴，須經原裁判法院之許可。前項情
形，以訴訟事件所涉及之法律見解具有原則上之重要性者為限。
如不服本判決，應於判決送達後二十日內向本院提出上訴狀並表明符合前述規定之上
訴理由，如於本判決宣示後送達前提起上訴者，應於判決送達後十日內補提上訴理由
書（須附繕本）。未依前項規定，表明上訴理由者，毋庸命其補正，由原法院裁定駁
回之。
附註：
民事訴訟法第四百六十六條之一（第一項、第二項）：
對於第二審判決上訴，上訴人應委任律師為訴訟代理人。但上訴人或其法定代理人具有
律師資格者，不在此限。
上訴人之配偶、三親等內之血親、二親等內之姻親，或上訴人為法人、中央或地方機關
時，其所屬專任人員具有律師資格並經法院認為適當者，亦得為第三審訴訟代理人。
